臺灣臺中地方法院民事判決　99年度訴字第2762號
原　　　告　黃美玲
被　　　告　楊信強
　　　　　　楊世吉
上列被告因詐欺案件，經原告提起請求損害賠償之附帶民事訴訟
（99年度簡上附民字第31號），經本院刑事庭裁定移送前來，本
院於民國100年2月14日言詞辯論終結，判決如下：
    主      文
被告楊信強應給付原告新台幣壹拾玖萬參仟參佰柒拾壹元及自民
國九十九年十月十八日起至清償日止，按年息百分之五計算之利
息。
被告楊世吉應給付原告新台幣壹拾伍萬元及自民國九十九年十月
六日起至清償日止，按年息百分之五計算之利息。
訴訟費用由被告負擔。
本判決得假執行。
    事實及理由
一、被告2 人經合法通知，均無正當理由，未於言詞辯論期日到
    場，核無民事訴訟法第386 條各款所列情形，爰依原告聲請
    ，由其一造辯論而為判決。
二、原告起訴主張，被告2 人能預見將自己金融機構帳戶出售予
    他人使用，可能幫助他人取得因財產犯罪所得之財物。被告
    楊信強仍於民國（下同）99年1月8日，在台中市○○○路澄
    清醫院旁，將其所設之台灣中小企業銀行沙鹿分行帳號為00
    000000000號帳戶金融卡、密碼等資料，以新台幣（下同）5
    ,000元之代價，出售予真實姓名年籍不詳之成年男子使用。
    另被告楊世吉於99年1月18 日，在台中市大里區之工業區某
    處，將其所設之合作金庫商業銀行大里分行帳號為00000000
    00000號帳戶金融卡、密碼等資料，以3,000元之代價，出售
    予真實姓名年籍不詳之成年男子「陳先生」使用。以此方式
    幫助詐騙集團從事犯罪，嗣含上開真實姓名年籍不詳之成年
    男子及「陳先生」之詐騙集團即以其向被告2 人取得之上揭
    帳戶為犯罪工具，於99年1月18 日，在蘋果日報刊登不實之
    貸款廣告，致原告信以為真，聯絡報載之電話0000000000號
    ，由該詐騙集團真實姓名年籍不詳，自稱「陳經理」及「李
    主管」之成年男子向原告先後詐稱申辦貸款須先繳3 個月之
    利息。且因貸款有風險管理題需先匯款云云，致原告陷於錯
    誤，而依詐騙集團成員之指示，分別於99年1月20日、同年1
    月21日，陸續匯款5萬8,371元、3萬5,000元、10萬元，合計
    19萬3,371 元至被告楊信強前開台灣中小企業銀行沙鹿分行
    之帳戶內；於99年1月20日、同年1月21日，各匯款5 萬元、
    10 萬元，合計15 萬元至被告楊世吉上開合作金庫大里分行
    之帳戶內，嗣該詐騙集團旋將上開款項提領殆盡，原告始知
    受騙。被告2 人因上開行為，遭台灣台中地方法院檢察署以
    涉嫌幫助詐欺罪聲請簡易處刑（99年度偵字第8081號），嗣
    經鈞院刑事判決有罪確定在案（本院99 年度沙簡上字第736
    號）。爰依民法第184條第1項後段、第2項、第185條第2 項
    共同侵權行為之規定，請求被告2 人賠償上開原告所受之損
    失。訴之聲明：被告楊信強應給付原告19萬3,371 元，及
    自起訴狀繕本送達之翌日起至清償日止，按年息5%計算之利
    息。被告楊世吉應給付原告15萬元，及自起訴狀繕本送達
    之翌日起至清償日止，按年息5%計算之利息。
三、原告主張之被告將上開帳戶之金融卡、密碼等資料，交予詐
    騙集團，及原告因受騙致分別匯款19萬3,371元、15 萬元至
    被告2人，所設之上揭帳戶等事實，已為本院99 年度沙簡上
    字第736 號刑事判決所確認，此有上開刑事判決附卷可稽。
    被告2 人，經合法通知，既未於言詞辯論期日到場，亦未提
    出書狀作何聲明或陳述以為爭執，依民事訴訟法第280條第3
    項前段準用同條第1 項前段之規定，視同自認原告主張之事
    實，是堪信原告之主張為真正。
四、按因故意或過失，不法侵害他人之權利者，負損害賠償責任
    。故意以背於善良風俗之方法，加損害於他人者亦同。違反
    保護他人之法律，致生損害於他人者，負賠償責任，民法第
    184條第1項前段、後段、第2項，分別定有明文。第1項前、
    後兩段為相異之侵權行為類型。關於保護之法益，前段為權
    利，後段為一般法益。關於主觀責任，前者以故意過失為已
    足，後者則限制須故意以背於善良風俗之方法加損害於他人
    ，兩者要件有別，請求權基礎相異，訴訟標的自屬不同（最
    高法法院80年度台上字第3760號判決要旨參照）。此即民法
    第184 條規定係調和「行為自由」和「保護的權益」此兩個
    基本利益，區別不同的權益的保護，而組成侵權行為責任體
    系。被侵害者係他人權利時，只要加害人具有故意或過失，
    即應依民法第184條第1項前段負損害賠償責任。其被侵害者
    ，非屬權利時，須加害行為係出於故意背於善良風俗方法（
    第184條第1項後段），或違反保護他人之法律（第184條第2
    項）時，被害人始得請求損害賠償。易言之，民法第184條
    第1項前段所保護的，限於權利，不及一般財產上之利益（
    純粹財產上損害、純粹經濟上損失）。一般財產上利益僅能
    依民法第184條第1項後段規定或第2 項受到保護。次按，民
    法第185 條「數人共同不法侵害他人之權利者，連帶負損害
    賠償責任﹔不能知其中孰為加害人者，亦同。造意人及幫助
    人，視為共同行為人。」計有4 個類型之共同侵權行為（即
    民法第185條第1項前段「即狹義共同侵權行為」，包括主觀
    （意思聯絡）共同加害行為（使加害人就可能的因果關係負
    責）、客觀行為關連共同加害行為（司法院66 年例變字第1
    號）（須具共同因果關係））、後段（共同危險行為，擇一
    因果關係）、第2項（造意人與幫助人之共同侵權行為））
    ，該不同類型之共同侵權行為規定要件不同、功能有別。就
    民法第185條第2項所規範之共同侵權行為而言，所稱造意及
    幫助相當於刑法上的教唆及幫助。換言之，造意人者，指教
    唆他人使生為侵權行為決意之人；幫助人者，指予他人以助
    力，使他人易於為侵權行為之人，其助力包括精神及物質在
    內。而按，金融機構之帳戶存摺等相關資料事關個人財產權
    益之保障，其專有性甚高，除非本人，一般人均有妥為保管
    及防止他人任意使用之認識，縱特殊狀況偶而需交他人使用
    ，亦必深入瞭解用途及合理性，始予提供，且該等專有物品
    如落入不明人士手中，而未加以闡明正常用途，極易被利用
    為與財產之犯罪工具，此為吾人依一般生活認知所易於體察
    之常識。況近年來新聞媒體，對於不肖犯罪集團常利人頭帳
    戶，作為詐騙錢財等犯罪工具，籍此逃避檢警查獲之情事，
    亦多所報導，政府亦大力宣導，督促民眾注意，主管機關甚
    至限制以提款卡轉帳之金額，是交付帳戶資料予非親非故之
    人，該取得帳戶之人應係謀非正當資金進出，而隱瞞其資金
    流程及行為人之身分曝光之不法使用，幾乎已成為人盡皆知
    之犯罪手法。又刑法關於犯罪之故意，於直接故意，須行為
    人對於構成犯罪之事實，具備明知及有意使其發生之兩個要
    件；於間接故意，須行為人對於構成犯罪之事實，具備預見
    其發生及其發生不違背行為人之本意兩個要件。本件被告 2
    人所為之上開行為之事實，雖無法認定有幫助詐欺集團詐欺
    取財之直接故意，惟已足認有幫助他人詐欺犯罪之不確定故
    意已明。本件原告所請求遭被告楊信強、楊世吉幫助詐欺之
    19萬3,371元、15 萬元，核其性質原告係受有純粹財產上損
    害（純粹經濟上損失），而詐欺原告之詐騙集團成員既係以
    詐欺之方法致原告受有上開損財產上損害，則顯係以背於善
    良風俗之方法加損害於原告，被告則為幫助該詐欺行為，已
    如前述，是被告2人依前開184條第1項後段、第2 項、第185
    條第2 項共同侵權行為之規定，即應就此分別對原告負有損
    害賠償之責。
五、次按，連帶債務之債權人，得對於債務人中之一人或數人或
    其全體，同時或先後請求全部或一部之給付。連帶債務未全
    部履行前，全體債務人仍負連帶責任。為民法第273 條所明
    定。本件被告2人既應依民法第185條第2 項規定，分別與詐
    騙集團成員負連帶負損害賠償責任，則依上開規定，原告自
    可得向被告2人，分別請求上開其所騙所受之19萬3,371元、
    15萬元之損失甚明。是原告本於上開（四）所述之規定，對
    被告楊信強請求上開金額19萬3,371 元；對被告楊世吉請求
    上開金額15萬元，及均自起訴狀繕本送達之翌日（即分別為
    99年10月18日、99年10月6日）起至清償日止，按年息5% 計
    算之法定遲延利息，洵屬適法，為有理由，應予准許，爰為
    判決分別如主文第1、2項所示。
六、本件判決所命給付之金額未逾50萬元，故依民事訴訟法第38
    9條第1項第5 款之規定，自應依職權宣告假執行。原告自勿
    庸聲請，併予敘明。
七、結論：本件原告之訴為有理由，依民事訴訟法第385條第1項
    前段、第78條、第389條第1項第5款，判決如主文。
中    華    民    國   100    年    2     月    25    日
                  民事第二庭    法  官  陳添喜
正本係照原本作成。
如對本判決上訴，須於判決送達後20日內向本院提出上訴狀。如
委任律師提起上訴者，應一併繳納上訴審裁判費。
中    華    民    國   100    年    2     月    25    日
                                書記官  鐘麗芳